最高法院民事判決　　　　　　　　　　　　　　　八十八年度台上字第一○九六號
　　上　訴　人　乙○○
　　訴訟代理人　葉海萍律師
　　被 上訴 人　甲○○
　　訴訟代理人　顏文正律師
右當事人間請求損害賠償事件，上訴人對於中華民國八十七年六月二十二日台灣高等
法院判決（八十六年度重訴字第一四二號），提起上訴，本院判決如左：
    主  文
上訴駁回。
上訴訴訟費用由上訴人負擔。
    理  由
本件被上訴人主張：上訴人原與伊女張玉青於民國八十三年間因攝影而認識，二人漸
生戀情，嗣上訴人因另與已論及婚嫁之女友林淑華交往，致張女生疑，張女於八十五
年五月四日下午自其任教之彰化溪湖國中北上，至台北市○○街八一巷五一號四樓上
訴人住處欲找上訴人未果，張女即在台北市○○街六八號前許文雄所經營之麵攤等候
，同日晚上十時四十分許，見上訴人駕車搭載林淑華返回住處，張女俟其二人上樓後
，即上樓找上訴人興師問罪，因而發生爭執，至同日晚間約十一時二十分許雙方爭執
間，上訴人竟持刀朝張女左側腋窩下刺入，刀刃刺穿胸膜囊、橫膈、脾臟、胃臟及右
腎臟，造成右腎臟周圍出血，引起左肺萎縮及出血性休克死亡。伊係張玉青之母，按
年扶養親屬免稅額新台幣（下同）七萬元，依霍夫曼計算法扣除中間利息，伊受有扶
養費損害為一百二十四萬六千三百十四元，因其扶養義務人有六人，平均分擔後，伊
得請求上訴人賠償之扶養費為二十萬七千七百十九元。又伊辛苦扶養張女長大成人，
並供其進入台灣師範大學國文系就讀，畢業後分發彰化縣溪湖國中任教，詎上訴人以
虛情假意之手段，騙取張女感情，將其拋棄，進而殺害，天人永隔，使伊悲痛逾恆。
伊得請求精神慰撫金八百零九萬八千一百二十六元等情，求為命上訴人給付三百二十
萬七千七百十九元及自八十六年九月九日起至清償日止，按週年利息百分之五計付利
息之判決（原審判命上訴人給付張惠莉二十五萬七千七百二十元本息部分，上訴人雖
聲明不服，惟旋即撤回上訴；又原審駁回張惠香、張惠芝之請求及被上訴人超過上開
金額之請求部分，未據張惠香、張惠芝、甲○○聲明不服，均已告確定）。
上訴人則以：伊與張玉青原係男女朋友關係，嗣因張女個性太強，伊難以適應，乃決
定與之分手，兩人均已同意只作朋友，並無任何爭吵，伊顯無可能輕易萌生殺人之動
機。且被上訴人請求之金額，亦屬過高等語，資為抗辯。
原審斟酌全辯論意旨及調查證據之結果，以：被上訴人主張上訴人與張玉青於八十三
年間因攝影而相識，日久生戀情，於八十五年初，因乙○○另與交往甚久之女友即訴
外人林淑華論及婚嫁，有意疏遠張女，致張女心生不滿，於八十五年五月四日上午，
先以電話告知上訴人將於是日北上，旋於同日下午自任教之彰化溪湖國中北上，晚上
抵台北市○○街八一巷五一號四樓上訴人住處，未遇上訴人，乃自當晚八時十分許起
，就近在同街六八號前許文雄所經營之麵攤等候，迄當晚十時四十分許，見上訴人駕
駛車牌ＡＹ－○五一八號白色吉普車搭載林淑華返回該麵攤旁空地所租用之停車位，
張女俟其二人返家後，隨後至上訴人住處興師問罪，因而與上訴人發生爭執。同日晚
間十一時二十分許，雙方在上訴人住處門口鞋櫃前樓梯處爭執時，上訴人竟萌殺機，
持不詳之單刃利刀朝張玉青左側前腋窩線及後腋窩線緣間之腋窩下約十二公分處，由
外上向內下刺入，深達十三公分，穿過胸膜囊、橫膈、脾臟、胃臟及右腎臟，並造成
右腎臟周邊出血，引起左肺萎縮，於翌日凌晨零時五分許，因出血性休克死亡之事實
，有台灣台北地方法院檢察署驗斷書、台灣高等法院檢察署法醫中心鑑定書影本可稽
。上訴人於刑事案件警訊時已自承：張玉青於八十三年因攝影結識伊，日久生情，八
十五年五月四日上午，張玉青曾以電話告知伊，其當日將北上等語。又張玉青於八十
五年五月四日晚上八時十分許至該址隔鄰許文雄所經營之麵攤，狀似等人，許文雄曾
趨前探問其究係等人或捉姦，張女神情恍惚，對許文雄及其問話，視而不見，聽若罔
聞。迄當晚約十時三十五分許，車牌ＡＹ－○五一八號白色車子駛入上開停車場，張
女迅即起身，先閃躲於麵攤之石柱旁，約四、五分鐘後，即至對面騎樓下隱身於一舊
貨櫃邊等情，亦據證人許文雄及螢橋西藥房老板許建揚於警訊時供明屬實。又據證人
即居住於台北市○○街八一巷五一號二樓之馬肇昱於刑事案件偵審時證稱：案發當日
其於晚上十一時十分許返家，其子因細故遭其夫罰站，其陪小孩站立於門口，清晰可
聞樓上樓梯間傳來年輕女子之叫罵聲，因當時屋外雨勢聲音很大，樓上之爭吵聲必甚
激烈，故其可清楚分辨係一年輕女子聲音，接著一聲慘叫，叫聲很痛苦，然後是呻吟
聲；證人即居住於同號三樓之陳麗娟證稱：八十五年五月四日晚間，被樓上之撞擊聲
吵醒，接著聽見一女孩似受重傷之叫聲，然後呻吟聲，持續約三至五分鐘，呻吟聲中
有四樓傳來男子講話聲，其被吵醒、如廁後回房時，看時鐘係十一時二十五分；證人
即居住於同號五樓之莊菊美亦證稱：案發當日晚上十時四十分許，曾聞見同號四樓住
戶返家開門時門鎖之鈴噹聲，嗣約十一時五分至十分間，於客廳閱報時，聽見四樓傳
來女人痛苦呻吟聲，持續約三、四分鐘，繼聽見東西掉落破碎聲音各等語，足徵張玉
青於八十五年五月四日晚上遇害前，先在許文雄經營之麵攤等候，見上訴人駕車返回
後，復至上訴人住處，與上訴人發生爭執，於爭執之際，張玉青遭人持刀刺殺身亡，
同樓二、三、五樓上開住戶因之不約而同均先聞見斥責、毀物、撞擊等聲音，繼而張
玉青被殺之慘叫聲，末為其遇刺後死前長達數分鐘之痛苦呻吟聲。查上訴人住處大樓
二樓住戶前、二樓往三樓之樓梯、牆上、三樓牆上、三樓往四樓之樓梯、扶手、牆上
、四樓至四樓通往五樓轉角平台間第一、二階樓梯東側垂直面，均有血跡，且其中四
樓上訴人住處門口樓梯間東側牆面上之血跡及四樓至四樓通往五樓轉角平台間第一、
二階樓梯東側垂直面之血跡，均呈噴濺狀，方向由上而下，業經台北市政府警察局刑
事警察大隊依各該血跡型態、分佈情形，並選取不同角度血跡位置，模擬血跡運行路
徑，重建血源高度結果，四樓樓梯東側牆面上噴濺血跡之血源高度距地面約一百至一
百十公分，其餘血跡血源重建結果，血源高度距樓梯階面分別約七十八至九十二公分
及七十五至九十公分，且係由上往下之方向運行，有該大隊現場勘查照片及報告書影
本足按。該大樓一樓樓梯間既無血跡，其上之二、三、四樓樓梯間卻血跡斑斑，足見
張玉青確係於四樓門口遭上訴人殺害，並非在該大樓外遭他人殺害後始至該處向上訴
人求救。且上訴人因本件殺人犯行，經台灣台北地方法院、原法院及最高法院判處無
期徒刑確定，有台灣台北地方法院八十五年重訴字第四十五號、原法院八十六年上重
訴字第五十七號及最高法院八十七年台上字第五七○號判決影本附卷可稽。足證張玉
青確遭上訴人殺害無訛。被上訴人係張玉青之母，於三十五年三月六日生，於張玉青
死亡時，被上訴人為五十歲，依國民平均壽命表之記載，我國女性之平均壽命為七十
八歲，被上訴人尚有餘命二十八年，扶養親屬免稅額每年為七萬元，有八十五年度綜
合所得稅結算申報書可憑，依霍夫曼計算法扣除中間利息，被上訴人所得受之扶養費
為一百二十四萬六千三百十四元（70000元×17.0000000＝0000000元），惟其扶養義
務人有六人，依法應平均分擔之，是被上訴人得請求上訴人賠償之扶養費為二十萬七
千七百十九元。又被上訴人係張玉青之母，辛苦扶養張女長大成人，供其進入台灣師
範大學國文系就讀，畢業後分發彰化縣溪湖國中任教，竟遭上訴人殺害，天人永隔，
自屬悲痛逾恆。被上訴人請求上訴人賠償非財產上之損害，尚屬有據。經斟酌被上訴
人係韓國華僑，結婚後在家照顧子女，未出外工作，與子女感情深厚，又於八十二年
九月二十一日與其丈夫離婚，及張玉青之死對其精神之傷害程度，暨上訴人原在電信
局上班，每月薪水約五萬元，竟同時與二名以上之女友交往，於被害人張玉青質問其
與訴外人林淑華交往時，出手殺死張玉青，心性凶殘等情狀，認被上訴人之請求在三
百萬元範圍內為正當，應予准許，為其心證之所由得，並說明對兩造其餘攻擊防禦方
法之取捨意見，因而判命上訴人給付被上訴人三百二十萬七千七百十九元及自八十六
年九月九日起之法定遲延利息，經核於法洵無違誤。上訴論旨，徒就原審取捨證據、
認定事實之職權行使，指摘其為不當，或就原審已論斷者，泛言未說明，聲明廢棄關
於其不利部分之原判決，不能認為有理由。
據上論結，本件上訴為無理由。依民事訴訟法第四百八十一條、第四百四十九條第一
項、第七十八條，判決如主文。
中      華      民      國    八十八    年      五      月    二十一    日
                              最高法院民事第五庭
                                  審判長法官  洪  根  樹
                                        法官  謝  正  勝
                                        法官  劉  福  來
                                        法官  黃  熙  嫣
                                        法官  楊  隆  順
      右正本證明與原本無異
                                              書  記  官
中      華      民      國    八十八    年      六      月      十      日
